臺灣高等法院刑事判決               100年度選上訴字第31號
上  訴  人  臺灣士林地方法院檢察署檢察官
被      告  潘扶瑋
            潘以路
上二人共同
選任辯護人  周紫涵律師
            林育任律師
上列上訴人因被告選罷法案件，不服臺灣士林地方法院100年度
選訴字第3號，中華民國100年5月31日第一審判決（起訴案號：
臺灣士林地方法院檢察署99年度選偵字第57號），提起上訴，本
院判決如下：
    主  文
上訴駁回。
    理  由
一、本院審理結果，認原判決對被告為無罪之諭知，核無不當，
    應予維持，並引用原判決（如附件）記載之證據及理由。
二、檢察官上訴略以：
  (一)本件餐會係於民國（下同）99年11月14日舉辦，距新北市第
    1屆石門區老梅里里長選舉日（即99年11 月27日）不到2個
    星期，渠等有假借宗親會餐會之名義，實際為該里之里長候
    選人許寶祿賄選之意圖甚明。
  (二)本件餐會中並未就潘氏宗親會之聚會召集期間、聯絡方式、
    集會地點、未來該如何運作等細節事項告知與會者，或提出
    加以討論，僅僅單純用餐，其主要目的是否真正為宗親會聚
    會而舉辦，即有疑問。
  (三)本件餐會並未管制與會者之身分，不特定人均可參加，而且
    實際參加聚餐之人數，其中亦有甚多並非潘氏宗親，足證被
    告2人有藉舉辦宗親會名義，為許寶祿行賄選之實至明。
  (四)許寶祿於本次餐會係從頭到尾均有參與，且坐在主桌，然許
    寶祿之妻許潘碧霞於宗親中之輩分不高（稱呼潘以路等人為
    叔公），衡情應不至於能夠坐在主桌。
  (五)石門區老梅里里長候選人許寶祿於本次餐會確實有上台拜託
    選民投票支持，除據證人即警員洪彗榛證述外，亦為許寶祿
    供述無訛；洪彗榛於99年11月18日偵查時結證稱，上去唱歌
    者唱完都說請支持許寶祿等語，以上貫穿整個餐會情節，全
    係為許寶祿造勢拉票已甚為明確，原審雖然認為蒐證光碟經
    勘驗結果，查無此內容，然該光碟是否即餐會當天全部之實
    況，或僅是部分內容，即應再細予調查才是，否則難免有掛
    萬漏一之情形，本件餐會顯非純粹為籌備成立宗親會云云。
三、經查：
  (一)公訴意旨略謂：被告潘扶瑋、潘以路分別為潘以謖之侄、弟
    ，許寶祿為新北市第1屆石門區老梅里登記2號里長候選人，
    許潘碧霞則為許寶祿之妻。許寶祿、許潘碧霞為求使許寶祿
    當選，與被告二人及潘以謖竟共同基於對有投票權之人交付
    不正利益而約其投票權為一定行使之犯意聯絡，由許寶祿、
    許潘碧霞委請被告二人及潘以謖假藉潘氏宗親會名義舉辦宴
    席，被告潘扶瑋即委託其不知情之堂弟潘扶駿及同事葉育昇
    聘請不知情興隆海產店負責人曾正興負責宴席餐點，而於民
    國99年11月14日中午12時許，在臺北縣石門鄉老梅村（自99
    年12月25日改制為新北市石門區老梅里）公地籃球場，舉辦
    宴席，共計17桌，每桌餐費新臺幣（下同）5,000元，使除
    潘氏宗親會會員外，有投票權之老梅村村民（包括江傳發、
    潘進龍、潘郭有等）均免費參加，宴席中許寶祿、許潘碧霞
    先後分別對與會者（包括江傳發、潘進龍、潘郭有等）要求
    支持許寶祿，而對有投票權之人，交付不正利益約價值500
    元之餐飲，而約其為行使一定之投票權。因認被告二人共同
    涉犯公職人員選舉罷免法99條第1項之對投票權人行賄罪嫌
    云云。
  (二)檢察官認被告二人有前揭所述之犯行，無非係以：被告二人
    之供述；另案被告許寶祿、許潘碧霞、潘以謖之供述；證人
    潘扶駿、曾正興、馬李玉霞、江傳發、洪慧榛之證述；現場
    側錄錄影翻拍照片23張；新北市第1屆里長選舉石門區選舉
    公報1份；潘氏宗親會名單2份等，為其主要論據。
  (三)訊之被告二人均堅決否認犯罪，辯稱：餐會是潘氏宗親會的
    籌備活動，因為家族中被告潘扶瑋算比較有成就，由其計畫
    成立宗親會，因許潘碧霞也是潘氏宗親，許寶祿為其配偶，
    故二人受邀參加，本次餐會費用都由被告潘扶瑋支出，被告
    潘以路負責接待、抄錄宗族成員資料，供日後製作宗親會名
    冊，聯繫宗族感情，與選舉並不相關，與會之人有投票權者
    不多等語。
  (四)原審則就，被告潘扶瑋、潘以路分別為潘以謖之侄、弟，許
    寶祿為新北市第1屆石門區老梅里登記2號里長候選人，許潘
    碧霞為許寶祿之妻，及被告二人與潘以謖有於前揭時地，以
    潘氏宗親會名義設宴聚會，由被告潘扶瑋委託潘扶駿及葉育
    昇聘請曾正興負責餐點，由被告潘以路於現場負責招待並抄
    錄與會宗親之聯繫資料，席間許寶祿、許潘碧霞及新北市第
    1屆市議員候選人蔡錦賢均有上臺致詞請託支持，而本案餐
    會費用共8萬5,000元，出席餐會人員並未自付費用等情，固
    為事實。惟本案餐會之舉辦，係被告潘扶瑋、潘以路基於成
    立宗親會之目的，由被告潘扶瑋出資，與會之人均係潘氏宗
    親或有關之人，非僅有老梅里里長投票權之人始得參與，證
    人許寶祿、許潘碧霞僅係利用參加宗親會之機會造勢，另有
    新北市市議員侯選人蔡錦賢亦到場尋求支持，惟被告潘扶瑋
    、證人潘以謖上台致詞內容、潘以路在會中抄錄參與宗親聯
    絡方式，均與選舉無涉，顯非被告二人特意藉舉辦宗親會之
    名為許寶祿行賄選之實，此經被告二人供述在卷，並有證人
    即另案被告許寶祿、許潘碧霞、潘以謖、證人潘扶駿、曾正
    興、葉育昇人之證述及訂桌資料現場搜證光碟、扣案宗親名
    冊草稿、正式名冊在卷可證，且證人洪彗榛於偵查中之證述
    與現場光碟之勘驗結果不同，亦與渠於原審之證述不同，自
    難為被告不利之認定等情，均論述綦詳。
四、至檢察官上訴所舉各節，經查：
  (一)本次餐會與選舉時間相近，不到2個星期，顯有假借宗親會
    餐會之名義，實際為該里之里長候選人許寶祿賄選之意圖云
    云，惟查，上開餐會顯與選舉無涉，業經原審多所論述，自
    難僅以舉辦時間與選舉時間相近，即認被告舉辦上開餐會係
    為許寶祿賄選。
  (二)再被告二人已說明，本次餐會係潘氏宗親會之籌備活動，在
    會中由潘以謖、潘扶瑋表示，由潘以謖擔任會長，潘以謖表
    示，日後每年均會舉辦一次團聚餐會（見他卷第135頁），
    潘扶瑋表示，希望與會者留下資料造冊，以便日後聯絡等語
    （見勘驗光碟筆錄）。而參與之人員會經由潘以謖、潘以路
    聯絡，現仍住在老梅、三芝之宗親後、再由宗親聯絡小孩回
    來參加，是現場參與者自有許多未曾謀面或不知聯絡方式之
    宗親，遂由潘以路於現場製作表格，逐桌向與會宗親詢問地
    址、電話，方便往後聯繫，有當時之名冊草稿及事後之正式
    手稿在卷可稽（見他卷第164至171頁、第159至163頁），且
    二者互核相符，顯與選舉人名冊不同，是上開餐會既僅係第
    一次之宗親聚會，且被告於餐會中已逐一留下宗親之聯絡方
    式，便於日後聯繫，核與籌備宗親會之方式相符，且本次參
    與人數眾多，復有素未相識之宗親，自無可能於該次餐會中
    即就潘氏宗親會之聚會召集期間、聯絡方式、集會地點、未
    來該如何運作等細節事項為討論，檢察官執此即認該餐會非
    單純用餐，而與選舉有關，顯有悖經驗法則。
  (三)再本件餐會並未管制與會者之身分固為事實，惟非不特定人
    均可參加，雖實際參加聚餐之人數，其中亦有非潘氏宗親者
    ，惟該次餐會宗親眾多，接待人員未對參與餐會之人一一查
    核身分，尚非屬違常。況餐會並未有以投票權之有無為參與
    餐會之標準，益證上開餐會非專為許寶祿賄選而舉辦，且除
    具搜證任務之證人洪彗榛外，檢察官並未能具體指陳有何非
    屬宗親或友人之其他具投票權之老梅村村民，逕自參與本件
    餐會，自不能獨憑證人洪彗榛此部分證詞，遽為不利被告二
    人之認定等情，業據原審論述綦詳，檢察官未提出新事證，
    再事爭執，顯無理由。
  (四)再查許潘碧而霞為潘氏宗親，許寶祿為為現任村長，潘以謖
    等人邀其夫妻同坐一桌，尚在情理之內，是亦難僅以許潘碧
    霞於宗親中之輩分不高，衡情應不至於能夠坐在主桌，且許
    寶祿至始參與之情，而認本件餐會係專為許寶祿賄選而舉行
    ，業經原審論述綦詳。況證人洪彗榛於原審審理時亦證稱：
    伊僅認識許潘碧霞…，是看現場判斷許寶祿是主辦人，但伊
    無法確定等語（見原審卷第128至129頁），而其臆測之基礎
    為其於偵查中所述：與會者高喊「當選、當選」（臺語）、
    幾乎每名唱歌完都會說「請支持許寶祿」、主持人一直介紹
    要支持許寶祿（見他卷第40、41頁，另案卷第176頁背面、
    第177頁背面）。然餐會蒐證光碟經勘驗結果，並未見有其
    所述上情，且證人洪彗榛於原審審理時亦證稱：許寶祿應該
    沒有不斷上臺，伊有印象的是兩次，一次是剛開始吃飯時，
    一次是另一個選舉的候選人也來，一起上臺，其他伊沒有印
    象等語（見原審卷第12 7頁背面），足見其所述許寶祿係餐
    會主辦人云云，僅為其個人臆測之詞。證人洪彗榛上開證述
    自不足憑為不利被告二人之認定等情，業據原審論述綦詳。
    檢察官上訴再執洪慧榛於偵查中，經核與現場勘驗光碟結果
    不符之證述，為對被告不利之認定，自有未洽。
  (五)再檢察官上訴質疑光碟是否即餐會當天全部之實況，或僅是
    部分內容，認應再細予調查云云。按檢察官就被告犯罪事實
    負舉證責任，此部分應由檢察官再行舉證才是，惟本院為慎
    重起見，仍重新勘驗上開光碟，勘驗結果與原審法院另案99
    年度選訴字第2號準備程序筆錄所載勘驗結果要旨相符，惟
    於蒐證光碟二「音」中SUNP0057.avi檔案中，00:33:04台上
    女子言及「嬸婆」、「嬸婆祖」，原審法院前開勘驗筆錄誤
    載為「舅婆」、「舅婆祖」（見原審卷第99頁倒數第11行）
    ，其餘則無疏漏或錯誤之處，亦有本院勘驗筆錄在卷可稽，
    實無新發現之不利於被告之證據。
五、原判決已敘明被告之行為不成立賄選之理由及所憑之證據，
    經核尚無違一般社會大眾認知之經驗法則或論理法則。檢察
    官上訴仍執陳詞認被告有賄選犯行，自無理由。原審以檢察
    官所舉之證據，尚不足以證明被告有賄選行為，而為被告無
    罪之判決，經核其認事用法及證據之取捨，並無違誤。檢察
    官上訴意旨所陳各節，仍無從使本院形成被告有罪之心證，
    檢察官之上訴為無理由，應予以駁回。
據上論斷，應依刑事訴訟法第368條、第373條，判決如主文。
本案經檢察官劉斐玲到庭執行職務。
中    華    民    國   100    年    9     月    13    日
            刑事第十六庭  審判長法  官  陳晴教
                                法  官  吳啟民
                                法  官  王敏慧
以上正本證明與原本無異。
如不服本判決，應於收受送達後10日內向本院提出上訴書狀，其
未敘述上訴之理由者並得於提起上訴後10日內向本院補提理由書
（均須按他造當事人之人數附繕本）「切勿逕送上級法院」。
刑事妥速審判法第9條：
除前條情形外，第二審法院維持第一審所為無罪判決，提起上訴
之理由，以下列事項為限：
一、判決所適用之法令牴觸憲法。
二、判決違背司法院解釋。
三、判決違背判例。
刑事訴訟法第 377 條至第 379 條、第 393 條第 1 款之規定，
於前項案件之審理，不適用之。
                                書記官  丁淑蘭
中    華    民    國   100    年    9     月    14    日